最高法院民事判決　　　　　　　九十六年度台上字第六一二號
上　訴　人　環華證券金融股份有限公司
法定代理人　丁○○
訴訟代理人　趙興偉律師
被 上訴 人　甲○○
　　　　　　　　　　樓
　　　　　　乙○○
　　　　　　寶來證券股份有限公司
上 列一 人
法定代理人　丙○○　住同上
訴訟代理人　黃榮謨律師
上列當事人間請求損害賠償事件，上訴人對於中華民國九十五年
八月十五日台灣高等法院第二審判決（九十四年度上字第二四三
號），提起上訴，本院判決如下：
    主  文
原判決關於駁回上訴人對於被上訴人寶來證券股份有限公司在第
一審之訴及該訴訟費用部分廢棄，發回台灣高等法院。
其他上訴駁回。
第三審訴訟費用，關於駁回其他上訴部分，由上訴人負擔。
    理  由
本件上訴人之法定代理人業由張平沼變更為丁○○，丁○○聲明
承受訴訟，核無不合，應予准許，合先敘明。
次查上訴人主張：被上訴人甲○○為訴外人大慶證券股份有限公
司蘆洲分公司 (下稱大慶蘆洲分公司) 之業務員，被上訴人乙○
○原為華宇綜合證券股份有限公司泰山分公司（下稱華宇泰山分
公司，華宇公司嗣於民國八十九年九月十一日與被上訴人寶來證
券股份有限公司合併）之業務員，甲○○於八十七年六月二十五
日提供訴外人黃文堂於大慶蘆洲分公司設立帳戶時之個人資料予
乙○○，由乙○○將黃文堂之個人資料填載於華宇泰山分公司之
開戶印鑑卡、委託買賣證券受託契約、櫃檯買賣有價證券開戶契
約、客戶自填徵信資料表、申請土地或房屋登記謄本同意書、個
人資料蒐集電腦處理及利用同意書、委託人交割款券轉撥同意書
、認購（售）權證風險預告書等文件上，乙○○並偽刻黃文堂之
印章蓋用，再由甲○○於該文件上偽簽黃文堂之署押後，持向華
宇泰山分公司申請設立黃文堂之股票交易帳戶；甲○○、乙○○
並以相同方式，以黃文堂名義與伊訂立融資融券契約，向伊申請
設立融資融券信用交易帳戶。嗣黃文堂之融資融券信用交易帳戶
於八十七年十月二十三日及同年十一月七日向伊融資新台幣（下
同）五百八十二萬元買進訴外人金緯纖維股份有限公司（下稱金
緯公司）股票十八萬一千股，除償還部分融資外，尚欠伊五百七
十二萬一千元。旋金緯公司股票經財政部證券暨期貨管理委員會
(下稱證期會)於八十八年五月二十八日核定公告停止交易，伊因
而受損害五百七十二萬一千元等情，於刑事訴訟程序附帶提起民
事訴訟，求為命甲○○及乙○○連帶給付伊五百七十二萬一千元
及加付法定遲延利息之判決。嗣於第一審主張：被上訴人寶來證
券股份有限公司（下稱寶來公司）為乙○○之僱用人，應依民法
第一百八十八條規定負僱用人之連帶賠償責任。又華宇公司與伊
訂有融資融券業務代理契約，乙○○為其使用人，乙○○冒名黃
文堂與伊訂立融資融券契約致伊受損害，寶來公司亦應對伊負債
務不履行損害賠償之責任等情，追加寶來公司為被告，求為命寶
來公司與甲○○、乙○○連帶給付伊五百七十二萬一千元及加付
法定遲延利息之判決（上訴人於第一審追加李俊利為被告部分，
第一審為其敗訴之判決，其未提起第二審上訴，該部分業已確定
）。
被上訴人甲○○則以：伊僅提供黃文堂之個人資料予乙○○，及
偽簽黃文堂之簽名於開戶文件上，並未提供黃文堂之帳戶供他人
向上訴人融資融券買賣股票。金緯公司負責人鄭雲生為維護金緯
公司股票之價值，利用黃文堂之帳戶向上訴人融資買進金緯公司
股票之行為，縱造成上訴人損失，亦與伊所涉偽造文書之犯行無
關，上訴人不得依刑事附帶民事訴訟程序，請求伊賠償；被上訴
人乙○○則以：伊於八十七年九月十五日自華宇泰山分公司離職
，黃文堂之融資融券信用交易帳戶於八十七年十月二十三日及同
年十一月七日融資買進金緯股票，其買進之日期在伊離職之後，
自與伊無涉。縱伊涉嫌偽造文書，上訴人所受損失亦非伊偽造文
書之行為所造成；被上訴人寶來公司亦以：金緯公司負責人鄭雲
生利用黃文堂之帳戶向上訴人融資買進金緯公司股票之行為，並
不致造成上訴人損失，縱造成上訴人損失，亦與乙○○所涉偽造
文書之行為無關各等語，資為抗辯。
原審以：刑事訴訟法第四百八十七條第一項規定，因犯罪而受損
害之人，於刑事訴訟程序得附帶提起民事訴訟，對於被告及依民
法負賠償責任之人，請求回復其損害。是附帶民事訴訟，係因犯
罪而受損害之人，為請求回復其損害，於刑事訴訟程序附帶提起
之民事訴訟。提起是項訴訟，限於被訴之犯罪事實侵害其私權，
致生損害者，始得為之。換言之，附帶民事訴訟之提起，必以刑
事訴訟程序存在為前提，若刑事訴訟未經提起公訴或自訴，或非
刑事訴訟程序認定之犯罪事實侵害其私權，縱因同一事故而受有
損害，亦不得對於應負賠償責任之人，提起附帶民事訴訟。又得
於刑事訴訟程序附帶提起民事訴訟者，以被告犯罪行為之被害人
，且其所受損害，係因被告犯罪而直接發生者為限，其提起附帶
民事訴訟之合法與否，則應依刑事訴訟予以判斷，不因其是否移
送民事庭而有所差異，亦不得於移送民事庭後，將關於獨立民事
訴訟追加他訴之法規，溯及於附帶民事訴訟提起之時，而予適用
。查甲○○、乙○○所涉共同行使偽造文書罪，經刑事判決確定
之犯罪事實為：甲○○原任職大慶公司蘆洲分公司業務員，明知
應保守客戶秘密，不得洩漏，並不得損害客戶之利益，竟與任職
華宇泰山分公司擔任業務員之乙○○，於八十七年六月二十五日
，共同意圖不法利益，未得黃文堂之同意，由甲○○提供黃文堂
個人資料，並偽造黃文堂之署押於華宇公司泰山分公司開戶印鑑
卡、委託買賣證券受託契約、櫃檯買賣有價證券開戶契約、客戶
自填徵信資料表、申請土地或房屋登記謄本同意書、個人資料蒐
集電腦處理及利用同意書、委託人交割款券轉撥同意書、認購（
售）權證風險預告書上，交付乙○○，乙○○另偽刻黃文堂之印
章，分別蓋於上開文件上，持向華宇公司泰山分公司開設黃文堂
名義之股票買賣帳戶。甲○○復持上開黃文堂資料，在上海商業
銀行三重分行活期儲蓄存款帳戶印鑑卡上，偽造黃文堂署押，並
由乙○○蓋上黃文堂印文，於該行開立黃文堂之帳戶作為上開股
票帳戶匯入匯出股票款項之用。甲○○、乙○○為融資融券，又
於同年月二十五日，由甲○○在上訴人公司開立證券信用交易帳
戶申請表上偽造黃文堂署押，及於同月二十九日在上訴人公司融
資融券契約書上偽造黃文堂署押，並由乙○○蓋上黃文堂之印文
，向上訴人申請設立黃文堂證券信用交易帳戶，足生損害於黃文
堂及股票買賣交易暨管理之正確性。有台灣板橋地方法院九十一
年度訴字第一○九八號刑事判決在卷可稽。而上開黃文堂帳戶係
由金緯公司負責人鄭雲生及總經理陳漢民於八十七年十月二十三
日及同年十一月七日向上訴人融資五百八十二萬元買進金緯公司
股票十八萬一千股，鄭雲生及陳漢民除償還部分融資外，尚欠上
訴人五百七十二萬一千元，嗣金緯公司股票經證期會於八十八年
五月二十八日核定公告停止交易，此為上訴人所不爭執之事實，
並有彰化銀行吉林分行九十四年八月二十四日彰吉字第一四一八
－二號函及附件、臺灣銀行民生分行九十四年九月十四日民生營
字第○九四○○○四五四○一號函及附件在卷可憑。此部分之事
實，顯非前述甲○○、乙○○所涉共同行使偽造私文書罪，確定
判決所認定之犯罪事實。足見上訴人並非甲○○、乙○○所犯共
同行使偽造私文書罪之被害人，其所受損害亦非甲○○、乙○○
所犯共同行使偽造私文書罪而直接發生，依上說明，上訴人對甲
○○、乙○○提起本件附帶民事訴訟請求渠等二人賠償，顯有未
合。第一審法院未予詳查，逕為實體上之判決，尚有未洽。又甲
○○及乙○○對於上訴人不負損害賠償責任，上訴人請求寶來公
司應與甲○○、乙○○負連帶賠償責任，難謂有據。次查上訴人
與華宇公司所簽訂融資融券業務代理契約書，其第二條代理權授
與之約定為：甲方（上訴人）就前條第 (二)、(三) 款之委任事
項授與代理權予乙方（華宇公司），而前條即第一條委任事項第
 (二)、(三) 款係約定華宇公司應依上訴人報經財政部證券管理
委員會核定之融資融券業務操作辦法之規定，以善良管理人之注
意，為上訴人辦理投資人融資融券、清償融資融券、經上訴人通
知追加擔保或處分投資人之擔保物、投資人與上訴人間互為有價
證券、款項之交付、受領等事項，不及於第一條第 (一) 款所訂
投資人向上訴人申請開立有價證券信用交易帳戶、簽訂融資融券
契約等事項，有融資融券業務代理契約書在卷足據。且上訴人之
制式融資融券契約書之契約當事人為上訴人與黃文堂，華宇公司
係介紹人而非上訴人之代理人，亦有融資融券契約書在卷可證。
足見華宇公司與上訴人間係居間、仲介之關係，上訴人主張華宇
公司係其代理人，華宇公司之使用人乙○○未盡善良管理人之注
意義務，虛設黃文堂帳戶，致伊受損害，寶來公司應依系爭融資
融券業務代理契約對伊負債務不履行損害賠償之責任，亦屬無據
。故上訴人依侵權行為、債務不履行之法律關係，請求被上訴人
等三人連帶給付伊五百七十二萬一千元及加付法定遲延利息，為
無理由，不應准許。爰廢棄第一審所為上訴人勝訴部分之判決，
改判駁回上訴人該部分在第一審之訴。
關於廢棄發回部分：
查系爭融資融券業務代理契約書第一條約定：「委任事項：乙方
(華宇公司)應依甲方（上訴人）報經財政部證券管理委員會核定
之融資融券業務操作辦法之規定，以善良管理人之注意，為甲方
辦理左列事項：(一)……，(二)、投資人融資融券、清償融資融
券、經甲方通知追加擔保或處分投資人之擔保物等事項」，有融
資融券業務代理契約書在卷可稽（見第一審卷六二頁），則華宇
公司辦理上開事項時，自應盡善良管理人之注意義務。而有價證
券信用交易帳戶，應由開戶人或經其授權之人始得使用。原審既
認黃文堂之信用交易帳戶係被冒名開設，則金緯公司負責人鄭雲
生及總經理陳漢民於八十七年十月二十三日及同年十一月七日利
用該帳戶向上訴人融資五百八十二萬元買進金緯公司股票十八萬
一千股，華宇公司即不應予以辦理，乃其竟仍予以辦理，致上訴
人受損害。似此情形，能否謂華宇公司未違背上開約定，合併華
宇公司之被上訴人寶來公司毋庸對上訴人負債務不履行之損害賠
償責任，尚非無疑。原審見未及此，遽認上訴人亦不得依債務不
履行之法律關係，請求被上訴人寶來公司賠償損害，自有未合。
上訴論旨，指摘此部分原判決違背法令，求予廢棄，非無理由。
關於駁回其他上訴部分：
原審認定上訴人不得依刑事附帶民事訴訟程序，請求甲○○、乙
○○賠償損害，爰廢棄第一審就此部分所為上訴人勝訴之判決，
改判駁回上訴人此部分在第一審之訴，經核於法並無違背。上訴
論旨，指摘此部分原判決違背法令，求予廢棄，非有理由。
據上論結，本件上訴一部為有理由，一部為無理由。依民事訴訟
法第四百七十七條第一項、第四百七十八條第二項、第四百八十
一條、第四百四十九條第一項、第七十八條，判決如主文。
中　　華　　民　　國　九十六　年　　三　　月　二十九　日
                      最高法院民事第一庭
                          審判長法官  林　奇　福
                                法官  陳　國　禎
                                法官  陳　重　瑜
                                法官  陳　碧　玉
                                法官  王　仁　貴
      本件正本證明與原本無異
                                      書  記  官
中　　華　　民　　國　九十六　年　　四　　月　 十四 　日
                                                      Ｑ
